臺灣臺南地方法院柳營簡易庭民事判決
110年度營簡字第234號
原      告  陳文杰  
訴訟代理人  陳進長律師
被      告  顏憶萍  

            吳秋龍  

上  一  人
訴訟代理人  王靜芳  
被      告  吳蔡文勤


上列當事人間請求分割共有物事件，經本院柳營簡易庭於民國11
1年2月22日言詞辯論終結，判決如下：
    主  文
一、兩造共有坐落臺南市○○區○○段00地號土地，應分割如附圖所
    示：編號41部分（面積6.57平方公尺）分歸被告吳秋龍、吳
    蔡文勤取得，並按原應有部分比例保持共有；編號41(1)部
    分（面積4.75平方公尺）分歸被告顏憶萍取得；編號41(2)
    部分（面積0.12平方公尺）分歸原告取得。
二、被告顏憶萍、吳秋龍、吳蔡文勤應分別以新臺幣31,556元、
    新臺幣46,354元、新臺幣46,354元補償原告。
三、訴訟費用由兩造按附表所示應有部分比例負擔。
    事實及理由
壹、程序方面：
一、不變更訴訟標的，而補充或更正事實上或法律上之陳述者，
    非為訴之變更或追加，民事訴訟法第256條定有明文。且裁
    判分割共有物，屬形成判決，法院定共有物之分割方法，固
    應斟酌當事人之聲明、共有物之性質、經濟效用及全體共有
    人之利益等，而本其自由裁量權為公平合理之分配，但並不
    受當事人聲明、主張或分管約定之拘束（最高法院93年度台
    上字第1797號裁判意旨參照）。是當事人主張之共有物分割
    方法，僅供法院參考，縱為分割方案之變更或追加，亦僅屬
    補充或更正事實上之陳述，而非訴之變更或追加。原告起訴
    請求分割兩造共有坐落臺南市○○區○○段0○○○段000地號土地(
    下稱系爭土地)，原主張系爭土地應按其民事起訴狀附圖所
    示之方案分割，復於民國110年7月5日具狀變更其分割方案
    為如其110年7月2日民事陳報狀附圖所示(下稱分割方案一)
    ，核其內容，係關於同一共有土地分割方法主張之更異，屬
    不變更訴訟標的而更正其事實上之陳述，揆諸前揭規定，並
    無不合，應予准許。
二、被告吳秋龍經合法通知，無正當理由，未於最後言詞辯論期
    日到場；其餘被告均經合法通知，無正當理由，均未於言詞
    辯論期日到場，核無民事訴訟法第386條所列各款情形，爰
    依原告之聲請，由其一造辯論而為判決。
貳、實體方面：
一、原告起訴主張：兩造共有系爭土地，共有人及應有部分比例
    如附表所示，因系爭土地無不分割之協議，亦無不能分割之
    情事，爰依民法第823條第1項之規定請求裁判分割。又系爭
    土地如原告110年7月2日民事陳報狀附圖所示編號丙(原告民
    事陳報狀誤載為編號C)、乙、甲部分之土地，其上現分別有
    被告吳秋龍所有門牌號碼臺南市○○區○○街00號房屋(下稱系
    爭A屋)、被告顏憶萍所有門牌號碼臺南市○○區○○街00號房屋
    (下稱系爭B屋)、原告所有門牌號碼臺南市○○區○○街00○00號
    房屋(下稱系爭C屋)坐落，且被告吳秋龍表示願繼續與被告
    吳蔡文勤保持共有，原告乃主張系爭土地應按分割方案一分
    割，該分割方案亦使共有人分割後所得土地之面積與各共有
    人對系爭土地之應有部分比例相符，應屬對系爭土地最為妥
    適之分割方案。並聲明：系爭土地應分割如分割方案一所示
    ：編號甲部分分歸原告取得，編號乙部分分歸被告顏憶萍取
    得，編號丙部分分歸被告吳秋龍、吳蔡文勤共同取得。
二、被告等則以：
(一)被告吳秋龍雖未於最後言詞辯論期日到庭，惟以書狀表示：
 1、系爭土地自日據時代起，即經系爭土地之前共有人劃定範圍
    建屋使用，並已歷經2、3代以上之繼承、轉讓，數十年來取
    得系爭土地之各共有人均維持原有之使用狀況繼續使用，彼
    此間並未為反對或因此發生紛爭，系爭土地已經系爭土地原
    共有人於日治時代成立默示分管契約，屬於因物之使用目的
    而不能分割，系爭土地並無法分割。又系爭土地周圍為同段
    38、40、42、43地號土地，除同段38地號土地為被告吳秋龍
    、吳蔡文勤共有外，其餘同段40、42、43地號土地亦為兩造
    共有，系爭土地與同段40、42、43地號土地上共有包含系爭
    A、B、C屋在內之房屋6棟，被告吳秋龍所有系爭A屋即坐落
    系爭土地及同段38、40、42、43地號土地，原告為上開土地
    之共有人，卻僅就系爭土地單獨請求分割，並不合理。
 2、若鈞院認為系爭土地並無不能分割情事而仍裁判分割，如系
    爭土地為原物分割，原告主張之分割方案一勢將拆除被告吳
    秋龍系爭A屋之部分牆壁，然系爭A屋非鐵皮屋搭蓋之簡易建
    物，而為磚土造之建物，如將其拆除，拆除工程浩大且所費
    不貲，並非兼顧全體共有人利益之分割方案。因此，被告吳
    秋龍主張系爭土地應盡量依照該地之使用現況進行分割，分
    割方案如被告吳秋龍110年6月21日陳報狀附圖2所示，編號A
    部分(面積3.814平方公尺)分歸被告吳秋龍、吳蔡文勤共同
    取得，並保持共有；編號B部分(面積3.813平方公尺)分歸被
    告顏憶萍取得；編號C部分(面積3.813平方公尺)分歸原告取
    得(下稱分割方案二)。又被告吳秋龍亦不反對將系爭土地變
    價分割。
 3、並聲明：原告之訴駁回。
(二)其餘被告均未於言詞辯論期日到場，亦均未提出書狀作何聲
    明或陳述。
三、得心證之理由：
(一)各共有人，除法令另有規定外，得隨時請求分割共有物。但
    因物之使用目的不能分割或契約訂有不分割之期限者，不在
    此限，民法第823條第1項定有明文。經查，兩造共有人間就
    系爭土地並無不分割之協議，且依現使用上之目的並無不能
    分割之情形，是原告自得依法提起本件訴訟請求分割共有物
    。
(二)以原物為分配時，因共有人之利益或其他必要情形，得就共
    有物之一部分仍維持共有，民法第824條第4項定有明文。又
    分割共有物，以消滅共有關係為目的，法院裁判分割共有土
    地時，除因該土地內部分土地之使用目的不能分割（如為道
    路）或部分共有人仍願維持其共有關係，或部分當事人因繼
    承關係須就分得之土地保持公同共有者，應就該部分土地不
    予分割或准該部分共有人成立新共有關係外，應將土地分配
    於各共有人單獨所有（最高法院76年度台上字第2549號判決
    參照）。查被告吳秋龍於110年8月10日言詞辯論期日中表明
    尊重本院當庭所提出如附圖所示之分割方案(下稱分割方案
    三)，對於與被告吳蔡文勤共同取得如附圖所示編號41部分
    土地並無反對之意，而被告吳蔡文勤亦未到庭或以書狀對此
    表示異議，顯見渠等就本院主張分割方案三並無不同意見，
    而願於分割後就編號41部分之土地，依原應有部分比例保持
    共有，依前揭說明，於法並無不合。
(三)法院裁判分割共有物，除應斟酌各共有人之利害關係及共有
    物之性質外，尚應斟酌共有物之價格、分割後經濟效用以及
    全體共有人之利益等公平決之（最高法院81年度台上字第31
    號判決意旨參照）。以本院所提分割方案三分割系爭土地，
    該方案使系爭土地上現有之系爭A、B、C屋於分割後與其所
    坐落基地即如附圖所示編號41、41(1)、41(2)土地均同屬一
    人所有，而得予以保留，維持系爭土地現有之利用，有助該
    地之經濟效用。是本院審酌系爭土地之使用現狀、整體利用
    之效益及共有人之利益，認分割方案三尚屬妥適分割系爭土
    地之方案。
(四)原告雖主張應按分割方案一分割系爭土地，惟如採原告之分
    割方案，僅係為保全原告所有面積僅0.12平方公尺之部分系
    爭C屋得繼續坐落系爭土地，然卻導致系爭A、B屋於分割後
    ，分別占有他人之部分土地，構成無權占有，且因系爭土地
    位於系爭A、B屋之中間，如拆屋還地將導致系爭A、B屋完全
    無法使用，然系爭C屋卻能保全不受拆除，因此分割方案一
    僅係對原告有利，卻未兼顧全體共有人利益之分割方案，自
    難認屬妥適。至被告吳秋龍雖亦提出分割方案二，其分割方
    案之文字敘述與其所提出之分割圖，顯然不同，自難採為本
    件分割方法，附此敘明。
(五)以原物為分配時，如共有人中有未受分配，或不能按其應有
    部分受分配者，得以金錢補償之，民法第824條第3項定有明
    文。又共有物之原物分割，依民法第825條規定觀之，係各
    共有人就存在於共有物全部之應有部分互相移轉，使各共有
    人取得各自分得部分之單獨所有權。是以原物分割而應以金
    錢為補償者，倘分得價值較高及分得價值較低之共有人均為
    多數時，該每一分得價值較高之共有人即應就其補償金額對
    於分得價值較低之共有人全體為補償，方符共有物原物分割
    為共有物應有部分互相移轉之本旨。依前所述，本院雖認系
    爭土地應按分割方案三分割，然因兩造於分割後所取得之土
    地，與部分共有人原應有部分比例不合，揆諸上開說明，自
    有以金錢補償之必要。本院經囑託歐亞不動產估價師聯合事
    務所（下稱歐亞事務所）為鑑定人，就系爭土地分割後，因
    原告取得土地面積較按其應有部分比例得取得土地面積短少
    3.69平方公尺，被告依此應對原告為多少之補償為鑑定。經
    該所針對勘估標的進行產權、一般因素、區域因素、個別因
    素、不動產市場現況及勘估標的依最有效使用情況下，採用
    路線價估價法，選定一虛擬比準地(面臨10公尺寬民生街、
    地形呈長方形、面寬5M、深18M，面積為90㎡)，並以比較法
    及土地開發分析法為評估方法，評估該比準地土地價格，復
    以該比準地評估價格為基礎，綜合考量分配土地【41地號、
    41(1)地號及41(2)地號】個別條件分析調整、修正推估其土
    地價格，求得勘估土地價格，據以計算其分配價值與應有部
    分價值之差額找補金額，有歐亞事務所不動產估價報告書足
    憑。其估價方法應屬嚴謹，內容詳實客觀有據，其評估系爭
    土地之時價應屬合理，而得採為系爭土地分割後，原告應受
    被告金錢補償之依據。是本院審酌系爭土地之價格、目前之
    經濟景氣、被告為金錢補償之意願及前開鑑定報告之意見，
    認系爭土地按分割方案三分割後，被告顏憶萍、吳秋龍、吳
    蔡文勤應分別補償原告新臺幣(下同)31,556元、46,354元、
    46,354元。
四、綜上所述，原告主張系爭土地，兩造並無不分割之特約，又
    無不能分割之情事，自屬可信，是原告請求裁判分割系爭土
    地，於法自無不合，惟本院審酌系爭土地之使用現狀、整體
    利用之效益、共有人之利益等情，認本院主張以分割方案三
    分割系爭土地，應較符合系爭土地之整體經濟效能，並兼顧
    共有人利益，爰採為本件之分割方法，並認被告顏憶萍、吳
    秋龍、吳蔡文勤應分別補償原告31,556元、46,354元、46,3
    54元。
五、按訴訟費用，由敗訴之當事人負擔；因共有物分割、經界或
    其他性質上類似之事件涉訟，由敗訴當事人負擔訴訟費用顯
    失公平者，法院得酌量情形，命勝訴之當事人負擔其一部，
    民事訴訟法第78條、第80條之1分別定有明文。查分割共有
    物事件本質上並無訟爭性，乃由本院斟酌何種分割方案較能
    增進共有物之經濟效益，並兼顧兩造之利益，以決定適當之
    分割方法。原告請求分割共有物，因兩造均獲得利益，如僅
    由敗訴之被告負擔，本院認為顯失公平，爰依兩造獲得之利
    益及就系爭土地應有部分之比例確定訴訟費用之負擔，爰判
    決如主文第3項所示。
六、本件事證已臻明確，兩造其餘攻擊防禦方法及所提證據，經
    本院斟酌後，認為與本件判決結果不生影響，爰不予逐一論
    列，附此敘明。
七、據上論結，本件原告之訴為有理由，依民事訴訟法第436條
    第2項、第385條第1項前段、第78條、第80條之1，判決如主
    文。
中    華    民    國   111    年    3     月     8    日
                  臺灣臺南地方法院柳營簡易庭
                                法  官  陳  協  奇
以上正本係照原本作成。
如不服本判決，應於判決送達後20日內，向本院提出上訴狀並表
明上訴理由，如於本判決宣示後送達前提起上訴者，應於判決送
達後20日內補提上訴理由書（須附繕本）。
中　　華　　民　　國　　111 　年　　3 　　月　　8 　　日
                                書記官  黃  玉  真 　　　　
附表：   編號 共有人 應有部分即訴訟費用分擔比例 1 原告陳文杰　 3分之1 2 被告顏憶萍 3分之1 3 被告吳秋龍 6分之1 4 被告吳蔡文勤 6分之1